【裁判字號】    98,消債抗,86
【裁判日期】    980604
【裁判案由】    更生事件
【裁判全文】
臺灣板橋地方法院民事裁定
抗  告  人  甲○○
代  理  人  杜冠民律師
上列抗告人因更生事件，對於中華民國98年3月10日本院97年度
消債更字第2164號裁定提起抗告，本院裁定如下：
    主  文
抗告駁回。
抗告費用新臺幣壹仟元由抗告人負擔。
    理  由
一、抗告意旨略以：（一）消費者債務清理條例中所謂債務人「
    財產及收入狀況」之認定，應採實質認定主義，原裁定以主
    計處公佈之每人每月必要支出為標準，計算聲請人每月之支
    出金額，認事用法顯有違誤。原裁定之理由，將造成每位債
    務人「支出內容不論，支出金額均等」之齊頭式平等之假象
    。（二）聲請人所臚列之每月收入及支出，均屬生活上必要
    支出，並無任何非必要或奢侈之消費行為。每人每月之生活
    上必要費用，僅以各縣市間即有不同，更遑論各人之生活環
    境、智識、工作、家庭並不相同，則每人支出當有差異，原
    裁定見解實已違反消費者債務清理條例所定實質認定原則，
    應予撤銷之。
二、按債務人對於金融機構因消費借貸、自用住宅借款、信用卡
    或現金卡契約而負債務，在聲請更生或清算前，應提出債權
    人清冊，以書面向最大債權金融機構請求協商債務清償方案
    並表明共同協商之意旨；債務人與金融機構協商成立者，不
    得聲請更生或清算。但因不可歸責於己之事由，致履行顯有
    重大困難者，不在此限，消費者債務清理條例第151條第1項
    、第6項分別定有明文。次按，同法第153條規定：「自債務
    人提出協商請求之翌日起逾三十日不開始協商，或自開始協
    商之翌日起逾九十日協商不成立，債務人得逕向法院聲請更
    生或清算。」，其立法意旨以：「為免協商程序之延滯影響
    債務人清理債務，債權人如遲不開始協商，或債務清償方案
    遲未能協商成立，應許債務人逕向法院聲請更生或清算，以
    儘速清理債務，早日重建經濟生活，爰設本條。同時為使受
    理協商之金融機構調閱債務人之財產、收入、業務及信用狀
    況，及參與協商之金融機構得及時取得資訊，並使債權人、
    債務人雙方得充分溝通，爰修正本條所定期間。」，是債務
    人提出協商請求，係因可歸責債務人之事由，例如不提出資
    料或同意金融機構調閱債務人之財產、收入、業務及信用狀
    況，以利金融機構得及時取得資訊，或無參與協商之意願，
    使債權人、債務人無法充分溝通者，即難認係符合前開消費
    者債務清理條例第153 條規定，依同法第151 條第6 項，即
    不能逕據以向法院聲請更生。又聲請更生或清算不合程式或
    不備其他要件者，法院應以裁定駁回之，但其情形可以補正
    者，法院應定期間先命補正，復為同條例第8 條所明定。
三、經查：
（一）抗告人主張其有不能清償債務情事，前已提出債權人清冊
      ，以書面向最大債權金融機構萬泰商業銀行請求共同協商
      債務清償方案，惟因抗告人未能接受顯足以負擔之還款方
      案而協商不成立，有前置協商不成立通知書乙份在卷可稽
      （原審卷第26頁）。抗告人雖主張係因協商之每月還款額
      11,314元相較於每月薪資38,340元扣除每月必要支出34,4
      65元後，顯屬過高，故協商不成立云云。
（二）抗告人雖主張每月需支出膳食費、通訊費、房租費、水電
      費及瓦斯費等計29,261元，固據其提出相關繳納證明書影
      本為憑。依行政院主計處公布之97年度臺灣省每人每月最
      低生活費用為9,829 元，所謂每月最低生活費係包括房租
      、水電等生活費用而言，何況消費者債務清理條例雖期望
      使負債累累難以自力重建經濟生活之債務人得有更生之機
      會，然並無意保證每一債務人均能維持其原來之生活水準
      ，毋寧係在保障債務人最低生活水準之前提下，使債務人
      盡力清償以得更生之機會。是債務人生活費用之支出，不
      應由債務人任意主張，只需得以維持其最低生活水準即可
      ，原審以抗告人僅得以內政部社會司公告之97年度臺灣省
      每人每月生活標準9,829 元為據，尚無不合，抗告人主張
      每月9,829 元之生活費用不足，惟其既已負債，自不應再
      主張欲維持原先之生活方式，或主張與無負債之人維持相
      同之生活開支，而必需調整各項生活支出之額度，以維持
      符合人性尊嚴之最基本生活條件為標準，是抗告人應於每
      月9,829 元之額度內，調整其房租、水、電、三餐費用及
      其他雜項開支，如此始符事理之平，抗告人此部分抗告意
      旨，難謂可採。從而，依據抗告人所提出之97年度綜合所
      得稅結算申報所得資料參考清單所示，抗告人每月平均收
      入為40,485元，於扣減每月必要生活費用後，所餘金額尚
      非無能力就萬泰商業銀行所提前揭還款方案成立前置協商
      。
（三）依據抗告人所提出之97年度綜合所得稅結算申報所得資料
      參考清單所示，抗告人每月平均收入為40,485元，其於扣
      除萬泰商業銀行提出之清償方案即每月還款金額為11,314
      元後，每月尚餘29,171元，應足以支應其自身及其配偶之
      基本生活，於此自不得認其已有不能清償債務或有不能清
      償之虞之情事，是以其扣除必要生活費後之每月可支配金
      額於清償債務後之情況，自尚未陷於經濟上之困境而無得
      維持生活。況佐以其與最大債權銀行萬泰商業銀行為前置
      協商時，債權銀行願提供之協商方案為180 期、利率0%、
      月繳11,314元，而其未能達成協商之原因乃因其未能接受
      顯足以負擔之還款方案而致不成立，足見其一心係欲循債
      務清理之程序以圖脫免債務之責任而無任何清償之誠意甚
      明。
四、綜上所述，抗告人難認有何正當理由導致協商不成立，且抗
    告人非無履行債務之能力，自應先循協商程序以求適當履債
    ，尚難逕依消債條例第153 條之規定向法院聲請更生。從而
    ，原審裁定駁回抗告人更生之聲請，於法並無不合，抗告意
    旨指摘原裁定不當，求予廢棄另為裁定，為無理由，應予駁
    回。
五、據上論結，本件抗告為無理由，依消費者債務清理條例第15
    條，民事訴訟法第495 條之1 第1 項、第449 條第1 項、第
    95條、第78條，裁定如主文。
中    華    民    國    98    年    6     月    4     日
                  民事第二庭    審判長法  官  蕭胤瑮
                                      法  官  李行一
                                      法  官  張谷輔
以上正本證明與原本無異。
本裁定不得抗告。
中    華    民    國    98    年    6     月    4     日
                                      書記官  郭群裕


司法院資訊處製作；財團法人民間司法改革基金會備份。
